---
title: "Otras cuestiones"
author: "José C. Pernías"
date: "3/25/2021"
output: ioslides_presentation
---

```{r setup, include=FALSE}
knitr::opts_chunk$set(echo = FALSE)
```

# Forma funcional

## Descripción del problema

- ¿Debemos tomar logaritmos? ¿Incluir el cuadrado de algunas explicativas?

## Contrastes

- Contraste $F$.

- RESET: contraste general de mala especificación.

- Contrastes de modelos no anidados.

# Observaciones perdidas

## Descripción del problema

- En algunas observaciones no tenemos los valores de algunas variables.

## Consecuencias

- ¿Qué ha provocado la pérdida de observaciones?

- Existen métodos de **imputación**, pero suelen ser complicados y poco generales.

# Muestras no aleatorias

## Descripción del problema (I)

- Muchos de los resultados que hemos visto dependen del supuesto **RLM.2**.

- En algunos casos, si se incumple **RLM.2** no tiene consecuencias importantes: **muestreo estratificado**. 

## Descripción del problema (II)

Suele haber problemas más serios cuando:

- El muestreo se realiza en función de la variable dependiente.

- Hay una **dependencia**  importante entre las observaciones de la muestra.


# Observaciones atípicas y observaciones influyentes

## Descripción del problema

- En una muestra hay observaciones que toman valores muy inusuales de las variables explicativas o de la variable dependiente.


## Detección

- Examen de los residuos.

- Gráficos de los residuos frente a las variables explicativas.

## Ejemplo (I)

Modelo de determinación de los precios de venta de las casas:
$$
price = \beta_0 + \beta_1 sqrft + \beta_2 lotsize + \beta_3 bdrms + u
$$

## Ejemplo (II) {.smaller}

Estimación por MCO:
```{r}
library(ec1027)
mod1 <- lm(price ~ sqrft + lotsize + bdrms, data = hprice1)
coef_table(mod1)
```

## Ejemplo (III) {.smaller}

```{r} 
library(ggplot2)
hprice1$uhat <- resid(mod1)
qplot(x = lotsize, y = uhat, data = hprice1)

```

## Ejemplo (IV) {.smaller}

Excluimos la casa atípica:
```{r}
hprice1b <- subset(hprice1, subset = lotsize < 50000)
mod2 <- lm(price ~ sqrft + lotsize + bdrms, data = hprice1b)
coef_table(mod2)
```

## Ejemplo (V) {.smaller}

```{r} 
hprice1b$uhat2 <- resid(mod2)
qplot(x = lotsize, y = uhat2, data = hprice1b)

```

## Ejemplo (VI) {.smaller}

Al eliminar la observación influyente, no se detectan problemas de heteroscedasticidad.
```{r}
het_test(mod2)
```


