---
title: "Variables ficticias"
author: "José Pernías"
date: '`r format(Sys.Date(), "%e de %B de %Y")`'
output: 
  html_document: 
    toc: yes
    toc_depth: 3
    toc_float: yes
    highlight: pygments
    theme: yeti
---

```{r setup, include=FALSE}
knitr::opts_chunk$set(echo = TRUE)
library(pander)
```

## Crear variables ficticias en R

No siempre obtenemos los datos en el formato en el que lo necesitamos. Por ejemplo, consideremos los siguientes datos:
```{r}
db <- data.frame(
  wage = c(10, 8, 12, 10, 9),
  sex = c(1, 2, 2, 1, 2),
  age = c(42, 23, 35, 30, 26)
)
```

```{r echo=FALSE}
pander(db)
```



En R creamos variables ficticias utilizando expresiones lógicas. Una expresión lógica compara dos valores y devuelve `TRUE` si la expresión es verdadera y `FALSE` si la expresión es false.

Por ejemplo, creamos la variable `x` que contiene los números enteros del 1 al 5:
```{r}
x <- 1:5
x
```

Podemos crear una nueva variable lógica que sea verdadera cuando `x` sea igual a un valor determinado. Por ejemplo:
```{r}
y1 <- x == 3
```
crea la variable `x1` que solo toma valor `TRUE` cuando `x` es igual a 3.   
```{r echo = FALSE}
pander(data.frame(x, y1))
```

Ademas de comprobar si dos valores son iguales con `==`, podemos utilizar otras comparaciones:

|  Comparación                    |   Expresión lógica  | 
|:--------------------------------|:--------------------|
| `x` es igual a `y`              |      `x == y`       |
| `x` es distinto de `y`          |      `x != y`       |
| `x` es mayor que `y`            |      `x > y`        |
| `x` es mayor o igual que `y`    |      `x >= y`       |
| `x` es menor que `y`            |      `x < y`        |
| `x` es menor o igual que `y`    |      `x <= y`       |

Si utilizamos dos vectores, se comparan elemento a elemento. Por ejemplo, creamos otra variable `y`:
```{r}
y <- c(5, 3, 2, 4, 1)
```
y la comparamos con `x`:
```{r echo = FALSE}
df <- tibble::tibble(x = x, y = y, 
           `x > y` = x > y,  
           `x >= y` = x >= y)
pander(df)
```

También podemos combinar el resultado de varias expresiones lógicas usando `&`. De esta forma, el resultado sólo será verdadero si todas las expresiones combinadas también lo son. Por ejemplo, podemos crear una variable que sea verdadera 

